【裁判字號】    98,訴,1344
【裁判日期】    990906
【裁判案由】    損害賠償
【裁判全文】
臺灣臺中地方法院民事判決  98年度訴字第1344號
原      告  乙○○
訴訟代理人  林瓊嘉  律師
被      告  甲○○
訴訟代理人  林殷世  律師
複  代理人  張啟富  律師
上列當事人間損害賠償事件，本院於民國99年8月23日言詞辯論
終結，判決如下：
    主      文
被告應給付原告新臺幣伍拾萬元，及自民國九十八年六月九日起
至清償日止，按年息百分之五計算之利息。
原告其餘之訴駁回。
訴訟費用由被告負擔三分之一，餘由原告負擔。
本判決原告勝訴部分，得為假執行。但被告如以新臺幣伍拾萬元
為原告預供擔保，得免為假執行。
原告其餘假執行之聲請駁回。
    事實及理由
一、原告起訴主張：被告係原告之公公，因原告為大陸籍配偶，
    尚未取得臺灣身分，原告夫婿(即被告之子)有酗酒、經濟狀
    況差，原告夫妻與被告同住，生活需仰賴被告資助。被告身
    為尊長，竟枉顧家庭倫理，自民國96年9月間起至97年1月間
    止，在臺中縣豐原市○○路21-2號住處，利用家長教養機會
    ，對受自己監督照顧之原告，利用權勢，違反原告意願而為
    性交，惡意侵害原告貞操及自由等權利，爰依據侵權行為之
    法律關係，請求被告應給付原告新臺幣(下同)160萬元，及
    自起訴狀繕本送達翌日起至清償日止，按年息5%計算之利息
    ，並陳明願供擔保，請准宣告假執行。
二、被告則以：原告自91年10月與其夫婿在中國結婚，嗣申請來
    臺依親，與被告等一家人共同居住生活，自原告來臺至97年
    5月間離開，皆由被告等家人提供生活所需，並不因96年9月
    起至97年1月止雙方發生性關係有所差別。即便兩造未發生
    性行為前，被告於93年間原告回大陸時，亦慷慨解囊支助8
    萬元予原告，原告於96年7月間再回大陸時，被告復支助18
    萬元予原告。97年01月以後，雙方未再發生性關係，被告亦
    未停止對其等之照顧，舉凡原告出門、購買生意上所需材料
    或兒子看病，皆由被告載其出門或協助支付費用、繳納車貸
    等，顯見兩造發生性行為，係出於甘願，絲毫與權勢無關等
    語置辯，請求駁回原告之訴及假執行之聲請，並陳明如受不
    利判決，願供擔保，請准宣告免為假執行。
三、原告主張被告係原告之公公，原告為大陸籍配偶，來臺後夫
    妻與被告同住，生活需仰賴被告資助，被告自96年9月間起
    至97年1月間止，在臺中縣豐原市○○路21-2號住處與原告
    發生性交之事實，為被告所不爭執，此部分事實，堪信為真
    實。至原告主張被告利用家長教養機會，對受自己監督照顧
    之原告，利用權勢，違反原告意願而為性交，則為被告所否
    認，並以前詞置辯。經查：
  (一)按刑法第228條第1項之利用權勢性交罪，以對於因親屬、監
    護、教養、教育、訓練、救濟、醫療、公務、業務或其他相
    類關係受自己監督、扶助、照護之人，利用監督之權勢性交
    ，被害人係處其權勢之下，而隱忍屈從，然被害人屈從其性
    交，並未至已違背其意願之程度，始克當之，有最高法院98
    年度臺上字第3312號刑事判決可參。是所謂利用權勢性交，
    係在被害人礙於加害人可憑恃之權勢，屈從任由加害人對其
    性交。形式上，性交固係出於被害人之決定，但實質上是一
    種無奈情境下之隱忍、放任與不得不然，倘被害人敬畏加害
    人之權勢，陷入一定之利害關係所形成之精神壓力而不敢反
    抗之心理狀態，成為被害人放任與加害人性交決定揮之不去
    之考量因素時，被害人自主意願即有無法漠視之瑕疵，即應
    認加害人有利用權勢對其所監督之人性交。
  (二)原告主張被告利用權勢對其性交之事實，業據其提出臺灣臺
    中地方法院檢察署檢察官97年度偵字第15885號、18358號起
    訴書、本院97年度訴字第4012號刑事判決等件為證，並經本
    院依職權調閱上開刑事卷證屬實，而被告係原告之公公，原
    告為大陸籍配偶，來臺後夫妻與被告同住，生活需仰賴被告
    資助，為兩造所不爭執，顯見被告在兩造所形成之家庭及經
    濟關係中，具有優勢之權力地位；而依原告自述書所載：「
    之前，他(指被告)自己有跟我講過說他的財產有幾千萬，只
    要我乖乖的不要告訴任何人，小孩子跟我就可以有個依靠」
    ，足認原告係在全家需要被告照顧下，不得不強迫自己選擇
    屈從放任被告對其性交。是被告抗辯兩造發生性行為，係出
    於甘願，絲毫與權勢無關，不足採信，應以原告主張為可採
    。
四、按「因故意或過失，不法侵害他人之權利者，負損害賠償責
    任。」、「不法侵害他人之身體、健康、名譽、自由、信用
    、隱私、貞操，或不法侵害其他人格法益而情節重大者，被
    害人雖非財產上之損害，亦得請求賠償相當之金額。其名譽
    被侵害者，並得請求回復名譽之適當處分。」，民法第184
    條第1項、第195條第1項分別定有明文。被告利用家庭及經
    濟關係中所具有優勢之權力地位，使原告屈從與之發生性交
    ，係對原告之不法侵害，原告請求被告賠償非財產上損害，
    洵屬有據，應予准許。惟慰藉金之賠償須以人格權遭遇侵害
    ，使精神上受有痛苦為必要，其核給之標準固與財產上損害
    之計算不同，然非不可斟酌雙方身分資力與加害程度，及其
    他各種情形核定相當之數額，有最高法院51年度臺上字第
    223號判例可參。查兩造為翁媳關係，被告利用家庭及經濟
    關係中所具有優勢之權力地位，使原告屈從與之發生性交，
    原告精神確實痛苦；而原告97年度無所得資料，名下亦無財
    產，被告97年度全部所得總額有15,901元，名下有財產3筆
    ，價值505,671元，有本院依職權調閱兩造財產所得調件明
    細表附卷可稽，被告資力高於原告等情，因認原告請求被告
    賠償精神慰撫金50萬元為適當。
五、綜上所述，原告依據侵權行為之法律關係，請求被告應給付
    原告50萬元，及自起訴狀繕本送達翌日即98年6月9日起至清
    償日止，按年息5%計算之利息，為有理由，應予准許；逾此
    部分之請求，為無理由，應予駁回。
六、本判決原告勝訴部分，因所命被告給付之金額未逾50萬元，
    依民事訴訟法第389條第1項第5款之規定，自應依職權宣告
    假執行。又被告陳明願供擔保請准為免予假執行之宣告，經
    核於法並無不合，依法酌定相當之擔保金額予以准許。至於
    原告敗訴部分，其假執行之聲請亦失所附麗，應併予駁回。
七、本件事證已臻明確，兩造其餘攻擊防禦方法與舉證，核與判
    決結果無影響，爰不逐一論述，附此敘明。
八、據上論結，本件原告之訴為一部有理由，一部無理由，依民
    事訴訟法第79條、第389條第1項第5款、第392條，判決如主
    文。
中    華    民    國    99    年    9     月    6     日
                  民事第一庭  法  官  劉正中
以上為正本係照原本作成。
如對本判決上訴，須於判決送達後20日內向本院提出上訴狀（須
附繕本）。
中    華    民    國    99    年    9     月    6     日
                              書記官

司法院資訊處製作；財團法人民間司法改革基金會備份。
